臺北高等行政法院判決
　　　　　　　　　　　　　　　93年度訴字第01816號
　　　　　　　　　　　　　　　.
原　　　告　精碟科技股份有限公司
代　表　人　甲○○
訴訟代理人　乙○○
　　　　　　吳金地（會計師）
被　　　告　財政部基隆關稅局
代　表　人　朱恩烈（局長）
訴訟代理人　丙○○
上列當事人間因關稅法事件，原告不服財政部中華民國93年4月7
日台財訴字第0930008906號訴願決定，提起行政訴訟。本院判決
如下：
　　主  文
訴願決定及原處分均撤銷。
被告就進口報單第AA/92/2592/5057、AA/92/2927/5067及AA/92/
3024/5113號應作成准予退還關稅之行政處分。
訴訟費用由被告負擔。
　　事  實
甲、事實概要：
  　原告於民國（下同）92年5月30日至6月20日間委由旭正報關
    股份有限公司向被告報運自日本進口機器設備MEIKI DISC
    SUBSTRATE PRODUCTION, EQUIPMENT（DVD-R）等三批（進口
    報單第AA/92/2592/5057、AA/92/2927/5067及
    AA/92/3024/5113號），被告依關稅法第14條第1項規定，按
    納稅義務人應申報之事項，先行徵稅驗放。嗣後原告於92年
    12月24日以精碟（92）總字第92122401、00000000、
    00000000號申請書檢具經濟部工業局92年12月3日簽證核准
    文號ID2Ｚ0000000000號之「製造業及其相關技術服務業屬於
    科學工業進口國內尚未製造之機器設備證明書」影本，向被
    告申請退還關稅。經被告核已逾財政部86年4月17日台財關
    第862000293號函示規定貨物進口之翌日起4個月內檢具減免
    稅文件補正之期限，乃於93年1月28日基普進字第0930100603
    號否准其退還關稅之申請，原告不服，提起訴願，遭決定駁
    回，遂提起行政訴訟。
乙、兩造聲明：
一、原告聲明：
  （一）訴願決定及原處分均撤銷。
  （二）被告應作成准許退還原告1,438,520元之行政處分。
二、被告聲明：駁回原告之訴。
丙、兩造之爭點：
    被告依據財政部86年4月17日台財關第862000293號函，以本
    件已逾補正期限而否准退還原告已繳納之進口關稅，是否合
    法？
原告主張：
一、關於被告之處分引用無效之職權命令部分：
    被告於訴願決定主張：「本部92年5月16日台財關字第
    0920550338號函（下稱92年函）僅係對於已完納之進口關稅
    退回之證明文件及申辦手續加以補充．．．另對於已進口繳
    稅確定案件，查本部86年4月17日台財關第862000293號函（
    下稱86年函）發布前，悉依已停止適用之69年3月28日台財
    關第13658號函（下稱69年函）辦理，依修訂意旨及沿革，
    查舊函釋規定已進口繳稅確定案件，除法律另有規定可予退
    稅者外，貨物進口後，不得再行檢具有關證明文件或要求發
    還其已納之關稅，上開函釋雖行之有年，惟以廠商屢有爭議
    ，為落實執行政府產業政策及推行為民服務之宗旨，案經本
    部賦稅革新小組關務研究分組研議後，函請財政部關稅總局
    對依規定得減免關稅之貨物，納稅義務人於進口時，未依關
    稅法第5條之1（現行條文第14條）第3項第1款申請繳納保證
    金而繳稅之案件，如於貨物進口放行前或放行後「一定期間
    」內檢具減、免關稅有關證明文件，向海關補正，經海關核
    准減、免關稅者，准予退還其已繳納之關稅。至「一定期間
    」以4個月為其補正期間，故86年4月17日以後已進口繳稅確
    定案件，如欲檢具證明文件補正申請減免關稅，應符合新發
    布函釋（即86年函）規定之程序要件，亦無爭議。」等云云
    主張原告依促進產業升級條例第9條之1申請退回92年2月8日
    以後已完納之國內尚未製造機器設備之進口稅捐應於進口貨
    物通關放行翌日起4個月內為之，逾期不予退回之行政處分
    看似適法實則不然。蓋被告主張69年函為86年函之前釋且92
    年函為86年函之後釋，則86年函之前釋即69年函尚明定『除
    法律另有規定可予退稅者外』之除外規定，且86年函之後釋
    即92年函第1條同被告主張，僅係對於已完納之進口關稅退
    回之證明文件及申辦手續加以補充，概無期間之限制。同函
    第2條係針對促進產業升級條例第9條之1第2項之申辦手續規
    定亦無期間限制。同函第3條係對於已向海關申請繳納保證
    金先行驗放者，補辦手續之相關規定，應依關稅法第14 條
    暨相關規定辦理，復無對納稅義務人踐行退回已進口繳稅確
    定案件之期間限制。86年函之前釋及後釋皆未限制納稅義務
    人依法律請求退回已完納進口稅捐之期限，則86年函除與後
    釋有牴觸外，且其行為時法律86年函係其本諸中央主管機關
    職權對關稅法第5條之1（現行法第14條）所為之核釋，俾使
    通關完稅程序儘速完成且不任令課稅行為與否延宕無期。財
    政部關稅總局本諸權責於發布86年函之時，依被告行為時法
    律（尚無行政程序法之適用）其位階可能如被告主張為法規
    命令。惟至88年2月3日中華民國總統華總一義字第
    8800027120號令制定行政程序法全文175條。則當依法務部
    90年2月2日法90律字第001961號函釋：「按行政程序法第
    150條規定：本法所稱法規命令，係指行政機關基於法律授
    權，對多數不特定人民就一般事項所作抽象之對外發生法律
    效果之規定。（第1項）法規命令之內容應明列其法律授權
    之依據，並不得逾越法律授權之範圍與立法精神。（第2項
    ）其所稱『法規命令』，須具備『行政機關基於法律授權訂
    定』及『對多數不特定人民就一般事項所作抽象之對外發生
    法律效果之規定』二項要件，如僅符合上開二項要件之一者
    ，則不屬之。」則86年函非屬行政程序法所稱「法規命令」
    ，而係中央法規標準法第7條所明定之「職權命令」。該等
    職權命令，自應依被告之上級機關即行政院89年2月25日台
    89規字第05919號函頒之「各機關依行政程序法修訂主管法
    規之參考原則」（下稱參考原則）第參部分第1點：職權命
    令不得就法律保留事項為規定。復依「參考原則」第參部分
    第2點：現行職權命令規定之內容有涉及法律保留事項者，
    應依下列二種方式檢討之：(一)提昇為法律或於法律中增列授
    權訂定之依據。(二)廢止或刪除。行政院發布「參考原則」之
    意旨概為配合行政程序法於88年2月3日發布制定。故行政院
    行文指示所屬各機關應逐條檢視其主管之法律、法規命令、
    職權命令、行政規則等事務並本於職權審酌應否配合檢討修
    正法律或廢止、刪除者。被告既係本案之中央主管機關，負
    有依法行政之責任，被告未依上級機關所規定本諸職權審酌
    應否就86年函配合行政程序法之發布進行修正或予以廢止、
    刪除之。則被告以財政部關稅總局92年8月25日台總局徵字
    第0920105813號函一紙行政規則及86年函一紙職權命令逕行
    限制原告依法律（促進產業升級條例）退回已完納進口稅捐
    之請求權，則原告不服86年函及92年8月25日函除與上級機
    關之行政規則有牴觸外，且未依上級機關所發布之行政規則
    (即『參考原則』)踐行修正程序，復其因無關稅法及其特別
    法（即促進產業升級條例）等法律授權得為期間限制之法源
    ，逕以行政規則及職權命令限制納稅義務人依據關稅法之特
    別法即促進產業升級條例第9條之1退回已完納進口關稅之權
    利。原告認86年函與中央法規標準法第5條、第6條及行政程
    序法第174條之1均有所牴觸。故原告主張財政部86年4月17
    日台財關第862000293號函應依行政程序法第158條第1項第1
    款、第2款視為無效。且被告之行政處分有捨法律而就職權
    命令之瑕疵，此有被告於訴願決定書理由中主張：『另對於
    92年2月8日以後已完稅通關放行之案件依據本部關稅總局92
    年8月25日台總局徵字第092105813號函之釋示，進口人於貨
    物放行逾4個月後，始檢具主管機關於貨物放行後4個月內已
    提出申請之證明文件或已經核定之證明文件向海關申請退回
    繳稅費，海關是否准予退回該項稅費乙節，應依本部86年4
    月17日台財關第862000293號函之核示辦理。．．．』等云
    云可佐。該行政處分應依行政程序法第111條第1項第6款、
    第7款判決如起訴聲明。
二、關於被告違反行政程序法第131條部分：
    行政程序法第131條基於法律位階暨從新從輕原則之法理應
    優先適用於財政部86年4月17日台財關第862000293號函所揭
    之4個月期限，被告不查原告有依促進產業升級條例第9條之
    1向被告請求退回已完納之機器設備進口關稅之權利，該公
    法上請求權之消滅時效，屬於憲法上法律保留事項，應以法
    律定之（司法院釋字第474號解釋）。關稅法及促進產業升
    級條例等法律暨相關法規，皆未規定系爭已完納之進口關稅
    請求退回期間應於一定期間消滅之規定，關稅法及其特別法
    （即促進產業升級條例）既未規定該請求權消滅時效，自應
    適用行政程序法第131條：「公法上之請求權，除法律有特
    別規定外，因5年間不行使而消滅。公法上請求權，因時效
    完成而當然消滅。．．．」之規定。此有前開「參考原則」
    第壹部分第8點：「公法上之請求權，原則上因5年間不行使
    而消滅。如請求權時效期間有長於或短於5年之必要者，應
    依本法第131條第1項規定，以法律為特別規定」可佐。被告
    牴觸行政程序法第131條有被告於訴願決定書理由四後段所
    稱：「．．．，惟本案否准退稅之爭點在於申請是否逾限，
    其補辦手續之期限，應依關稅法暨相關函釋規定辦理，與訴
    願人是否符合『科學工業之公司』無關．．．」等語可佐。
    被告因違法而限制原告之合法權益不返還原告已完納之進口
    稅捐，原告請求被告返還原告利益如起訴聲明。
被告主張：
一、按「為加速進口貨物通關，海關得按納稅義務人應申報之事
    項，先行徵稅驗放，事後再加審查．．．：如有應退應補稅
    款者，應於貨物放行之翌日起6個月內，通知納稅義務人，
    逾期視為業經核定。．．．進口貨物有下列情事之一者，不
    得依第1項規定先行徵稅驗放。但海關得依納稅義務人之申
    請，准其繳納相當金額之保證金，先行驗放，並限期由納稅
    義務人補辦手續，屆期未補辦者，沒入其保證金：一、納稅
    義務人未即時檢具減、免關稅有關證明文件而能補正者。．
    ．．」為行為時關稅法第14條第1項及第3項第1款所明定。
    次按「屬科學工業之公司，於91年1月1日起自國外輸入自用
    之機器、設備，在國內尚未製造，經經濟部專案認定者，免
    徵進口稅捐及營業稅。．．．第1項所稱國內尚未製造之機
    器、設備，由中央工業主管機關認定之。」及「中華民國89
    年1月1日以後修正條文，自公布日施行．．．」分別為92年
    2月6日修正之促進產業升級條例第9條之1第1項、第3項及第
    72條第2項後段所明定。又「依規定得減免關稅之貨物，納
    稅義務人於進口報關時，未依關稅法第5條之1（現行關稅法
    第14條）第3項第1款規定申請繳納保證金而繳稅之案件，如
    於貨物進口放行前或放行後（已修正為放行之翌日起）4個
    月內檢具減、免關稅有關證明文件，向海關申請補正，經海
    關核准減、免關稅者，准予退還其已繳納之關稅。」、「一
    、依促進產業升級條例第9條之1第1項規定：『屬科學工業
    之公司，於91年1月1日起自國外輸入自用機器、設備，在國
    內尚未製造，經經濟部專案認定者，免徵進口稅捐及營業稅
    』。及同條第3項規定：『第1項所稱國內尚未製造之機器、
    設備，由中央工業主管機關認定之』，並自91年1月1日起適
    用。故營業人於91年1 月1日起進口符合該條文規定之機器
    、設備，業經海關課徵進口稅捐及代徵營業稅者，依法可向
    海關申請退稅。」及「一、屬科學工業之公司，進口國內尚
    未製造之機器設備符合促進產業升級條例第9條之1第1項規
    定，得向海關申請退稅者，請檢具經濟部工業局核發之『製
    造業及相關技術服務業屬於科學工業進口國內尚未製造之機
    器設備證明書』，及蓋有公司大小章之申請書，向進口地關
    稅局申辦。」分別經財政部86年4月17日台財關第00000000
    號令及92年5月16日台財關字第0920550338號令釋示在案。
    又「關於依據促進產業升級條例第9條之1規定，貴局於核退
    進口關稅及代繳營業稅發生疑義．．．說明．．．三、另對
    於已完稅通關放行案件，進口人於貨物放行逾四個月後，始
    檢具主管機關於貨物放行後4個月內已提出申請之證明文件
    或已經核定之證明文件向海關申請退還原繳稅費，海關是否
    准予退還該項稅費乙節，請依財政部86年4月17日台財關第
    862000293號函核示辦理。」財政部關稅總局92年8月25日台
    總局徵字第0920105813號函釋示可資參照。
二、揆諸上開函令，凡適用促進產業升級條例第9條之1規定免稅
    之進口案件，於91年1月1日至92年2月8日屬法律追溯期間進
    口者，均可檢具相關文件向海關申請辦理退稅；而於92年2
    月9日以後進口者，即應按一般免稅案件處理程序，於通關
    時檢具免稅證明文件申辦免徵進口稅捐及營業稅；其未能即
    時檢具免稅證明文件而能補正者，應依行為時關稅法第14
    條（現行法為第18條）第3項規定申請繳納保證金先行驗放
    ；至未依上開方式而已完稅通關放行案件，得於放行之翌日
    起4個月內檢具免稅證明文件，向海關申請補正，經海關核
    准減、免關稅者，准予退還其已繳納之關稅。查系案貨物分
    別於92年6月2日、同年月16日及20日完稅通關放行，遲至92
    年12月24日（被告收文日期為同年月29日）（按被告所稱日
    期均有錯誤，正確應為如事實概要欄所載日期）原告始向被
    告申辦退還前繳關稅，已逾前揭財政部核示，放行之翌日起
    4個月內之補正期限，被告否准退還原告已繳納之關稅，於
    法並無不合。
三、86年函與後釋（即92年令）並無牴觸，核86年函係規定得減
    、免關稅之貨物，納稅義務人於免稅放行之翌日起4個月內
    ，得檢具有關證明文件，向海關申請退還已繳納之關稅，此
    係對「期間」之規範。而92年令第1點係對屬科學工業之公
    司，進口國內尚未製造之機器、設備，符合促進產業升級條
    例第9條之1規定，申請退稅者，應檢具之證明文件及申辦手
    續之補充規定，二者並無牴觸。又92年令第2點（轉讓或變
    更用途，申請免補繳關稅之規定）及第3點（繳納保證金先
    行驗放，補辦手續之相關限期規定）核與系案無關。次查86
    年函縱如原告主張係屬中央法規標準法第7條所稱之職權命
    令，而該86年函業已編入財政部稅制委員會92年6月編印之
    「關稅海關緝私法令彙編」之第23頁，配合該法令彙編之發
    行，財政部業於92年5月16日以台財關字第0920503368號令
    規定：「本部及各權責機關在民國91年12月31日以前發布之
    關稅暨海關緝私條例相關釋示函令．．．凡未經編入92年版
    『關稅海關緝私法令彙編』者，自民國92年6月30日起，非
    經本部重新核定，一律不再援引適用。海總局92年8月25日
    台總局徵字第0920105813號函說明三：「另對於已完稅通關
    放行案件，進口人於貨物放行逾4個月後，始檢具主管機關
    ．．．之證明文件向海關申請退還原繳稅費．．．請依財政
    部86年4月17日台財關第862293號函．．．核示辦理。」，
    係財政部關稅總局對所轄各關稅局重申是類案件應依86年函
    辦理，旨在規範各關稅局內部作業，而非直接對商民發生法
    律效果之規定。末查系案貨物係依行為時關稅法第14條（現
    行法為第18條）第1項規定辦理徵稅放行，其申請免稅期限
    自應依財政部86年函釋辦理，該函係補充關稅法而為之解釋
    函示，目的在揭示「加速進口貨物通關」程序，俾使通關完
    稅程序儘速完成，與法條規定之宗旨相符。另按促進產業升
    級條例第9條之1免徵進口稅費案件，其免徵之必要程序，如
    免稅資格之認定、免稅證明文件之核發、免稅退稅之辦理及
    期間之認定等，咸皆依據行為時關稅法第14條（現行法為第
    18 條）規定辦理並適用前揭解釋函示。被告依照首揭規定
    ，否准退還原告繳納關稅之申請，並未違反促進產業升級條
    例第9條之1意旨與援引牴觸法律及基於法律位階違反行政程
    序法之情事，原告主張核無足採。
　　理  由
甲、程序方面：
    本件被告代表人於訴訟中變更為朱恩烈，經其聲明承受訴訟
    ，核並無不合，應予准許。
乙、實體方面：
一、按「為加速進口貨物通關，海關得按納稅義務人應申報之事
    項，先行徵稅驗放，事後再加審查．．．：如有應退應補稅
    款者，應於貨物放行之翌日起6個月內，通知納稅義務人，
    逾期視為業經核定。．．．進口貨物有下列情事之一者，不
    得依第1項規定先行徵稅驗放。但海關得依納稅義務人之申
    請，准其繳納相當金額之保證金，先行驗放，並限期由納稅
    義務人補辦手續，屆期未補辦者，沒入其保證金：一、納稅
    義務人未即時檢具減、免關稅有關證明文件而能補正者。．
    ．．」為行為時關稅法第14條第1項及第3項第1款所明定。
    次按「屬科學工業之公司，於91年1月1日起自國外輸入自用
    之機器、設備，在國內尚未製造，經經濟部專案認定者，免
    徵進口稅捐及營業稅。．．．第1項所稱國內尚未製造之機
    器、設備，由中央工業主管機關認定之。」及「中華民國89
    年1月1日以後修正條文，自公布日施行．．．」分別為92年
    2月6日修正之促進產業升級條例第9條之1第1項、第3項及第
    72條第2項後段所明定。又「依規定得減免關稅之貨物，納
    稅義務人於進口報關時，未依關稅法第5條之1（現行關稅法
    第14條）第3項第1款規定申請繳納保證金而繳稅之案件，如
    於貨物進口放行前或放行後（已修正為放行之翌日起）4個
    月內檢具減、免關稅有關證明文件，向海關申請補正，經海
    關核准減、免關稅者，准予退還其已繳納之關稅。」、「一
    、依促進產業升級條例第9條之1第1項規定：『屬科學工業
    之公司，於91年1月1日起自國外輸入自用機器、設備，在國
    內尚未製造，經經濟部專案認定者，免徵進口稅捐及營業稅
    』。及同條第3項規定：『第1項所稱國內尚未製造之機器、
    設備，由中央工業主管機關認定之』，並自91年1月1日起適
    用。故營業人於91年1月1日起進口符合該條文規定之機器、
    設備，業經海關課徵進口稅捐及代徵營業稅者，依法可向海
    關申請退稅。」及「一、屬科學工業之公司，進口國內尚未
    製造之機器設備符合促進產業升級條例第9條之1第1項規定
    ，得向海關申請退稅者，請檢具經濟部工業局核發之『製造
    業及相關技術服務業屬於科學工業進口國內尚未製造之機器
    設備證明書』，及蓋有公司大小章之申請書，向進口地關稅
    局申辦。」分別經財政部86年4月17日台財關第00000000號
    、92年2月11日台財稅字第0910456856號令及92年5月16日台
    財關字第0920550338號令釋示在案。又「關於依據促進產業
    升級條例第9條之1規定，貴局於核退進口關稅及代繳營業稅
    發生疑義．．．說明．．．三、另對於已完稅通關放行案件
    ，進口人於貨物放行逾4個月後，始檢具主管機關於貨物放
    行後4個月內已提出申請之證明文件或已經核定之證明文件
    向海關申請退還原繳稅費，海關是否准予退還該項稅費乙節
    ，請依財政部86年4月17日台財關第862000293號函核示辦理
    。」財政部關稅總局92年8月25日台總局徵字第0920105813
    號函釋示可參。
二、原告於92年5月30日至6月20日間委由旭正報關股份有限公司
    向被告報運自日本進口機器設備MEIKI DISC SUBSTRATE
    PRODUCTION, EQUIPMENT（DVD-R）等三批（進口報單第
    AA/92/2592/5057、AA/92/2927/5067及AA/92/3024/5113號
    ），被告依關稅法第14條第1項規定，按納稅義務人應申報
    之事項，先行徵稅驗放。嗣後原告於92年12月24日以精碟
    （92）總字第92122401、00000000、00000000號申請書檢具
    經濟部工業局92年12月3日簽證核准文號ID2Ｚ0000000000號
    之「製造業及其相關技術服務業屬於科學工業進口國內尚未
    製造之機器設備證明書」影本，向被告申請退還關稅。經被
    告核已逾財政部86年4月17日台財關第862000293號函示規定
    貨物進口之翌日起4個月內檢具減免稅文件補正之期限，遂
    否准其退還關稅之申請，固非無見，惟查：
（一）財政部86年4月17日台財關第862000293號函釋作成時施行
      之關稅法第5條之1第3項第1款規定「進口貨物有左列情事
      之一者，不得依第1項規定先行徵稅驗放。但海關得依納
      稅義務人之申請，准其繳納相當金額之保證金，先行驗放
      ，並限由納稅義務人補辦手續，逾期未補辦者，沒入其保
      證金：一、納稅義務人未即時檢具減、免關稅有關證明文
      件而能補正者。」，另本件行為時關稅法第14條第3項第1
      款亦僅規定：「進口貨物有下列情事之一者，不得依第1
      項規定先行徵稅驗放。但海關得依納稅義務人之申請，准
      其繳納相當金額之保證金，先行驗放，並限期由納稅義務
      人補辦手續，屆期未補辦者，沒入其保證金：一、納稅義
      務人未即時檢具減、免關稅有關證明文件而能補正者。」
      均未針對得減免關稅之貨物，於進口報關時，未依上開條
      文第3項第1款申請繳納保證金而繳稅之情形，規定納稅義
      務人得申請退還其已繳納之關稅之期限，亦未授權行政機
      關得以行政命令就此種公法上退稅請求權之時效為如何之
      限制，則系爭86年4月17日台財關第862000293號函釋逕行
      規定：「依規定得減免關稅之貨物，納稅義務人於進口報
      關時，未依關稅法第5條之1（行為時為第14條）第3項第1
      款規定申請繳納保證金而繳稅之案件，如於貨物進口放行
      前或放行後（已修正為放行之翌日起）4個月內檢具減、
      免關稅有關證明文件，向海關申請補正，經海關核准減、
      免關稅者，准予退還其已繳納之關稅。」無異規定納稅義
      務人對於得減免關稅之貨物，申請退還其已繳納之關稅者
      ，須於貨物進口放行前或於放行之翌日起4個月內為之，
      逾期即喪失其請求權。按人民有依法律納稅之義務，憲法
      第19條定有明文，本件系爭貨物既為依法得免關稅之貨物
      ，除「法律」另有規定外，原告並無納稅之義務。揆諸司
      法院釋字第474號解釋所揭示「有關人民自由權利之限制
      應以法律定之，並不得逾越必要之程度，應依法律規定之
      事項不得以命令定之，憲法第23條、中央法規標準法第5
      條、第6條均有明定。若以法律授權限制人民自由權利者
      ，須法有明示其授權之目的、範圍及內容並符合具體明確
      之要件，主管機關根據授權訂定施行細則，自應遵守上述
      原則，不得逾越母法規定之限度或增加法律所無之限制。
      時效制度不僅與人民權利義務有重大關係，且其目的在於
      尊重既存之事實狀態，及維持法律秩序之安定，與公益有
      關，須逕由法律明定，自不得授權行政機關衡情以命令訂
      定或由行政機關依職權以命令訂之。．．．」之意旨，系
      爭86年4月17日台財關第862000293號函釋即與中央法規標
      準法第5條、第6條規定法律保留原則有所抵觸，依司法院
      大法官會議釋字第216號解釋，本院本不受其拘束，並不
      予適用。被告援引此函釋，以原告申請退還其已繳納之關
      稅款，已逾貨物進口放行之翌日起4個月之期限，否准其
      退還關稅之申請，對原告已發生得免稅之進口貨物，應繳
      納進口稅捐之不利結果，自難予以維持。
（二）次按「依促進產業升級條例第9條之1第1項規定：『屬科
      學工業之公司，於91年1月1日起自國外輸入自用機器、設
      備，在國內尚未製造，經經濟部專案認定者，免徵進口稅
      捐及營業稅』及同條第3項規定：『第1項所稱國內尚未製
      造之機器、設備，由中央工業主管機關認定之』，並自91
      年1月1日起適用。故營業人於91年1月1日起進口符合該條
      文規定之機器、設備，業經海關課徵進口稅捐及代徵營業
      稅者，依法可向海關申請退稅。」為財政部92年2月11日
      台財稅字第0910456856號及92年5月16日台財關字第
      0920550338號函釋示在案，經核與關稅法相關規定無違，
      且為適用促進產業升級條例之合目的性解釋，應予適用。
      由此函釋亦足見，進口人有向海關申請退稅之公法請求權
      ，並未限制必需符合行為時關稅法第14條（現行法第18條
      ）第3項第1款規定，以進口時業已繳納保證金先行驗放，
      且需於「進口放行之翌日起4個月之期限」或「促進產業
      升級條例第9條之1第1項生效日起4個月之期限」之限制，
      否則92年2月6日增訂之促進產業升級條例第9條之1第1項
      可溯及既往生效之規定，將因關稅法之規定成為具文；而
      就同一行為時關稅法第14條規定之解釋，自不能謂92年2
      月8日促進產業升級條例第9條之1第1項生效日前，進口人
      有「申請退稅之公法請求權」，而92年2月9日以後進口者
      ，則無「申請退稅之公法請求權」。
（三）又依行政程序法第174條之1規定「本法施行前，行政機關
      依中央法規標準法第7條訂定之命令，須以法律規定或以
      法律明列其授權依據者，應於本法施行後2年內，以法律
      規定或以法律明列其授權依據後修正或訂定；逾期失效。
      」，其所稱之「命令」並不限於職權命令，尚包括法規命
      令在內。申言之，職權命令及無具體授權之法規命令（例
      如概括授權之施行細則）規範內容涉及人民之權利義務者
      ，均有其適用（法務部91年3月14日法律字第0910006101
      號函釋意旨參照）。其規範內容涉及人民之權利義務者，
      亦應於行政程序法90年1月1日施行後2年內，改以法律規
      定，或於法律中增列其授權依據後修正或重新訂定之，逾
      期即失其效力。此觀諸關稅法於93年5月5日修正公布之增
      列第18條（原第14條）第4項「依法得減免關稅之進口貨
      物，未依前項第1款規定申請繳納保證金而繳稅者，得於
      貨物進口放行前或放行後4個月內，檢具減、免關稅證明
      文件申請補正及退還其應退之關稅」及其立理由所載「第
      4項新增。財政部86年4月17日台財關第86000293號函之內
      容，涉及人民權利義務之免稅規定，爰提升法律位階，於
      本法中訂定，以符租稅法定主義」，亦足證被告據以駁回
      原告申請所引之財政部上開函令，已涉及人民權利義務，
      依行政程序法第174條之1規定，應以法律或法律明列授權
      而訂定命令而行之，財政部於行政程序法90年1月1日施行
      後2年內，未改以法律規定，或於法律中增列其授權依據
      後修正或重新訂定之，則自92年1月2日以後，該函令即已
      失其效力，被告亦不得加以適用。迺財政部關稅總局未注
      意及此，於其因逾2年已自92年1月1日失效後，仍以92 年
      8月25日台總局徵字第0920105813號函指示下級機關之被
      告援用，被告遂以92年11月10日基普進字第0920109695
      號函援引該已失效之函令，以原告申請退還其已繳納之關
      稅款，已逾貨物進口放行之翌日起4個月之期限，否准其
      退還關稅之申請，自有違誤。
（四）又按「短徵、溢徵或短退、溢退稅款者，海關應於發覺後
      通知納稅義務人補繳或具領，或由納稅義務人自動補繳或
      申請發還。前項補繳或發還期限，以1年為限；短徵、溢
      徵者，自稅款完納之翌日起算；短退、溢退者，自海關填
      發退稅通知書之翌日起算。．．」行為時關稅法第59條雖
      定有明文，此固係對在通關程序中未提起復查、訴願及行
      政訴訟之救濟程序，因而課稅確定者之退補關稅之規定，
      惟依同法施行細則第55條規定「本法第59條所稱短徵或溢
      徵之稅款，指海關或納稅義務人於稅款完納後，因發現稅
      則號別、稅率適用、稅款計算、稅單填寫、幣別、計價單
      位、匯率、運費或保險費顯然錯誤致短徵或溢徵者。所稱
      短退或溢退稅款，指海關或退稅申請人於退稅款核定通知
      後，因退稅款計算或退稅通知書填寫等顯然錯誤致短退或
      溢退者。．．」，將依法令規定本應免徵進口稅捐，卻已
      實際繳稅之情形排除在「溢徵」之範圍之外，則對於91年
      1月1日起進口符合促進產業升級條例第9條之1第1項規定
      之機器、設備，業經海關課徵進口稅捐及代徵營業稅者，
      其依法向海關申請退稅時，亦無須受從稅款完納之翌日起
      算1年之限制，而應適用行政程序法第131條第1項「公法
      上之請求權，除法律有特別規定外，因5年間不行使而消
      滅」之規定，以自其稅款完納之翌日起算5年為其請求權
      時效，本件原告申請時既未逾5年，而93年5月5日修正生
      效之關稅法第18條第4項雖已增定「依法得減免關稅之進
      口貨物，未依前項第1款規定申請繳納保證金而繳稅者，
      得於貨物進口放行前或放行後4個月內，檢具減、免關稅
      有關證明文件申請補正及退還其應退之關稅」，即係將系
      爭財政部86年4月17日台財關第862000293號函令內容，提
      昇為法律規定，依法律不溯及既往原則，本件並不適用，
      本件仍應適用有利於原告之行為時關稅法及行政程序法第
      131條第1項之規定。
三、綜上所述，被告依財政部關稅總局違法之92年8月25日函釋
    所為之否准退還之處分，於法尚有違誤，訴願決定將訴願駁
    回，亦有未合，均應由本院予以撤銷，並判決被告應作成准
    予退還關稅之行政處分。
據上論結，本件原告之訴為理由，爰依行政訴訟法第98條第3項
前段，判決如主文。
中　　華　　民　　國　　94　　年　 　6　　月　 29  　 日
                            第五庭審判長法  官　 黃清光
                                        法  官   帥嘉寶
                                        法  官　 劉介中
上為正本係照原本作成。
如不服本判決，應於送達後20日內，向本院提出上訴狀並表明上
訴理由，如於本判決宣示後送達前提起上訴者，應於判決送達後
20日內補提上訴理由書（須按他造人數附繕本）。
中　　華　　民　　國　　94　　年　 　6　　月　 29  　 日
                                        書記官   楊子鋒
